【裁判字號】    87,重訴,295
【裁判日期】    890517
【裁判案由】    債務不履行損害賠償
【裁判全文】
臺灣臺南地方法院民事判決  八十七年度重訴字第二九五號
    原      告  PONTEX SRL公司
                              .
    法定代理人  FESRETT.
                MARIA P.
    訴訟代理人  廖英智律師
    複代理人    丙○○                住台北市○○路○段四號七樓
                甲○○        .
    被      告  宏遠興業股份有限公司  設台南縣山上鄉明和村二五六號
    法定代理人  乙○○        .
    訴訟代理人  林華生律師
    複代理人    邱玲子律師
                林祈福律師
右當事人間請求債務不履行損害賠償事件，本院判決如左：
    主    文
原告之訴及假執行之聲請均駁回。
訴訟費用由原告負擔。
    事    實
甲、原告方面：
  一、聲明：求為判決：
  （一）被告應給付原告美金（下同）三十一萬七千二百二十七元及自起訴狀繕本送
        達之日起至清償日止，按年息百分之五計算之利息。
  （二）原告願供擔保請准予宣告假執行。
  二、陳述：
  （一）原告於民國八十六年三月向被告公司訂購布料多批，經雙方商議後，被告於
        同年三月二十一日及二十四日開立傳真發票與原告確認買賣標的為POYESTER
        、交易數量三萬五千公尺、價格每公尺三點四七元、總價款十二萬一千四百
        五十元，交貨時間八十六年六月二十五日等買賣重要之點，原告隨即於四月
        一日傳送預訂開發之信用狀供被告參閱。被告於四月七日以電話確認同意信
        用狀所載之條款，並再次傳真發票予原告。原告於當天即通知開狀銀行開發
        正式之信用狀予被告，兩造就就買賣布料之意思表示已合致，依民法第一百
        五十三條及第三百四十五條第二項之規定，兩造間之買賣契約業已成立生效
        。
  （二）買賣契約既已成立生效，雙方互負給付義務，原告已於八十六年四月七日依
        約通知開狀銀行開發正式之信用狀予被告，不意，被告卻於四月中旬起，不
        斷自台灣及其德國辦事處發出傳真，要求片面提高出售價格，原告表示無法
        同意。被告突然於四月三十日即來電表示無法依約定日期交貨。原告未求如
        期交付客戶所訂之布匹，遂要求被告將部分貨品改以空運送交原告，原告並
        願意分擔運費，然而被告卻不斷拖延空運日期。結果，被告未曾運送任何原
        告訂購之布匹。經由被告駐德國代表處証實，被告已將原告訂購之布料轉售
        予第三人，惡意不履行出賣人義務。
  （三）被告未依八十六年三月二十四日合意之單價，履踐出賣人之義務，導致原告
        於在義大利投入的大量人力金錢進行行銷而取得之大量訂單紛紛遭受解約之
        不利益，且因而使原告行銷等成本及所收訂單之預期利潤付之一炬，被告給
        付遲延之債務不履行行為致使原告遭受至少美金三十一萬七千二十七元之損
        失，茲就損害分述如下：
    １、原告所受之積極損害：
        原告投入之大量行銷費用、與被告磋商交易等營運成本及因對內國買受人無
        法如期給付貨物致生之損害賠償責任等積極損害，此部分之金額計算困難且
        不易證明，故原告就此部分之損害不得已祇好暫不主張，俟日後再另訴主張
        。
    ２、原告所失利益：
        原告於八十六年三月二十四日確定與被告之買賣關係成立後，旋即於國內行
        銷，接受大量訂單，取得客戶訂單，訂貨總數有１４１，５００公尺，售價
        為每公尺１０，４００～１０，７００里拉不等，而進貨成本為每公尺６，
        ７５０里拉（即貨物進口成本加上買賣單價），此訂貨數量及轉售單價有內
        國客戶出具之訂貨單可稽。此市場差價之損害金額為７９，２７６．５美金
        加上７６，８３２．３美金加上１６１，１１７．６美金，總計３１７，２
        ２６．４美金，爰依債務不履行之法律關係，請求被告賠償。
  （四）對被告抗辯之陳述：
    １、本件買賣關係之發生乃緣於被告之職員以電話向原告發出要約之引誘，與原
        告進行買賣之商議，待原告於電話中發出要約之意思表示後，被告於八十六
        年三月二十一日即開立傳真發票為承諾之意思表示，並將雙方協議之標的及
        價金於發票中明定清楚，就標的物、數量、價金、交貨日期等買賣重要之點
        均已合意，其後被告又於八十六年三月二十四日以傳真發票提出反要約，即
        修改前次發票內容中之交貨日（改為七月二十日）及布料編號，數量及單價
        仍維持原合意內容，原告亦承諾此反要約，並於同年四月一日依此發票合意
        內容擬訂信用狀條款，並傳送予被告參閱後，旋即開立正式之信用狀予被告
        ，是故，兩造之買賣契約於八十六年三月二十四日確立完成，而標的、價金
        、交貨日、數量等合意內容均如被告所開立之傳真發票內容所示，雙方之買
        賣契約於該日成立生效實無疑義。
    ２、其後，被告雖對信用狀之部分條款及文字要求修改，惟此修改部分僅為文字
        之調整，買賣交易上重要之點並無變動，被告並於該信函中承諾發函日（四
        月十四日）同時以國際快遞之方式將提貨單交予原告。原告亦於四月十七日
        以傳真回函明白告知同意信用狀之文字修改。此時雙方不僅於買賣之標的及
        價金已確立無誤，甚至信用狀之內容亦合意完成。退萬步言，縱使雙方就信
        用狀之部分條款存有疑義，惟信用狀僅為一種付款方式而已，其內容之呈現
        僅反映買賣內容而已，故信用狀是否修改完畢或是否送達賣方並無損於買賣
        契約早已成立生效之事實，是被告抗辯尚未取得修改後信用狀而否認買賣契
        約成立，實無可採。此外，依信用狀交易之慣例，信用狀之修改僅須至開狀
        銀行填具「信用狀修改申請書」，並繳納修改手續費即可，原開立之信用狀
        仍有效存在（詳法律附件一：余森林著「信用狀概要及實例解析」，民國七
        十九年九月增訂再版，頁三０六至三０七），信用狀號碼仍為４０２／４０
        ０１６ＩＣ９７），本件買賣交易被告已開立正式信用狀，並無被告所辯稱
        須另開立修改後信用狀之情事；再退步言，縱使原告有再交付修改後信用狀
        之義務，原告亦得選擇貨載到達目的港前任一時點為之，惟被告於原告同意
        修改後之次日即出片提高單價毀約，被告當無申請修改信用狀之義務，被告
        竟以此作為抗辯理由，實無視其毀約在先之事實。
    ３、信用狀與買賣契約之成立認定無涉：
        買賣雙方之法律關係應依買賣契約之內容如何而定，與信用狀並無直接關聯
        ，買賣契約與信用狀時間，彼此分立。信用狀固以買賣契約為基礎，但銀行
        （包括開狀銀行）與買賣契約全然無關，亦即決不受該等契約之拘束，縱該
        信用狀內含有參照該等契約之任何註記者亦同（參信用狀統一慣例第三條）
        。且依前揭慣例第一條所示：信用狀之定義為二：銀行將對第三人（受益
        人）或對其指定人為付款，或對受益人所簽發之匯票為付款或承兌；銀行
        授權另一銀行為上述付款，或對上述匯票為付款、承兌或讓購。是信用狀係
        指銀行循客戶（開狀申請人）之請求並依其指示所為任何安排，在符合信用
        狀條款情形下開立之單據而已。而信用狀之開發僅係一種「間接給付」之法
        律行為，依民法第三百二十條規定，新債未清償者，舊債則不消滅，由此可
        知信用狀僅係一付款工具而已，與買賣契約成立與否之認定並不相涉。況且
        ，原告尚未向開狀銀行申請修改信用狀之原因亦是被告所造成者：蓋被告於
        雙方合意修改不誤後，竟於次日片面提高單價，做成新要約，且顯無意如期
        依原合意履約，惟該新要約為原告所拒，則兩造間原合意之契約應仍存在，
        被告應回歸原合意之條款誠實履約，被告豈能因提高單價之新要約被拒即否
        認原先承諾之意思表示而無視契約早已成立生效之事實。
  三、證據：提出被告八十六年三月二十一日傳真發票一張、被告八十六年三月二十
      四日傳真發票一張、原告八十六年四月一日發出之信用狀預訂條款一張、開狀
      銀行開立之信用狀一份、被告八十六年四月十四日傳真一份、原告致被告傳真
      一份、被告傳真及信函各一份、客戶訂單十五份、原告所失利益計算表一份、
      信用狀概要及實例解析及信用狀統一慣例資料一份為證，並聲請訊問證人鄭衍
      成。
乙、被告方面：
  一、聲明：求為判決：
  （一）原告之訴及假執行之聲請均駁回。
  （二）如受不利判決，請准供擔保免假執行。
  二、陳述：
  （一）被告迄未接獲所謂雙方合意之正式信用狀，原告既自認八十六年四月七日開
        發之信用狀，被告曾要求修改，而原告亦同意修改，則四月七日之信用狀，
        自非雙方合意之正式信用狀。又被告發出之傳真發票，係被告單方之意思表
        示，且原告亦未於八十六年四月五日前依上開傳真發票之條件交付被告確認
        之色水及各色數量，故買賣難謂已成立，尤難令被告負謂之遲延責任。
  （二）雙方在洽談買賣之過程中，由於成本提高，被告變更售價，在國際貿易中，
        亦屬正常，原告對變更之價額既不同意，買賣尤無成立之餘地。雙方之買賣
        既尚未成立，被告自無將原告訂購之布料轉售第三人情事，原告提出之證據
        中，被告之承辦員甚至表示保持原告訂單之意願，原告竟謂被告惡意轉售他
        人云云，容有誤會。
  （三）原告在原起訴狀中主張：「被告於八十六年四月十四日接獲信用狀後，即由
        被告駐德國辦事處通知原告，並要求原告修改信用狀之部分條款，原告亦同
        意修改，雙方之意思表示，此時已合致。」等語，嗣改稱：「被告由於民國
        八十六年三月二十四日以傳真發票提出反要約．．．．．原告亦承諾此反要
        約，並於同年四月一日依此發票合意內容，擬訂信用狀條款，並傳送予被告
        參閱後，旋即開立正式之信用狀予被告，是故，兩造之買賣契約乃於民國八
        十六年三月二十四日確立完成。」，前者以八十六年四月十四日後，信用狀
        條款雙方合意時為買賣成立之時，後者以被告於八十六年三月二十四日為要
        約時為買賣成立之時，前後不一，已難採信，況契約應於當事人互表示意思
        一致時始克成立，是以要約為契約成立之時，尤不合邏輯，原告主張被告於
        八十六年三月二十四日為所謂之「反要約」時為買賣成立之時點，自不足採
        。
  （四）國際貿易中，信用狀之條款，亦為買賣協議中，必須議定之事項，故原告在
        起訴狀中，自認信用狀之部分條款，經被告要求修改，原告亦同意修改，故
        雙方之意思表示此時已合致，買賣契約書業已成立生效云云，其理在此，然
        事實上，被告主張修改之條款，原告並未全部同意，而有所保留，有原告提
        出之六號証可証，故就信用狀之條款言，雙方猶在協商中，尚未合致。抑有
        進者，被告發出之傳真發票，即原告所謂之八十六年三月二十四日反要約中
        ，被告附有須於一九九七年五月中交付被告確認之色水及各色數量之條件，
        原告並未如期交付被告，尤難謂買賣業已成立。又信用狀條款修改後，應有
        修改後之正式信用狀，賣方始得憑以押匯，原告稱僅須至開狀銀行填表即可
        ，在實務上，顯不可能。本件被告始終未收到所謂雙方合意之任何正式信用
        狀，原告空言主張亦無理由。
  （五）再查買賣雙方在商議買賣之過程中，由於成本提高，賣方變更售價，在國際
        貿易中，乃屬常事，被告之德國辦事處鄭姓職員，以其個人名義對原告為禮
        貌上安慰性之信函，旨在維繫其個人與客戶間之情誼，以保日後之業績，並
        非謂被告片面解除訂單，原告據以主張被告意圖推翻已成立之買賣契約云云
        ，亦屬無據。
  （六）末查原告所提出與第三人之訂單，以及所謂有高達美金三十一萬七千二百二
        十七元之預期利益云云，均不實在，被告全予否認。況原告在與被告間之買
        賣，尚未定案之前，茍有預為轉賣，應屬商業上之冒險，與被告無關。
    理    由
一、原告起訴主張：其於八十六年三月向被告公司訂購布料多批，經雙方商議後，被
    告於同年三月二十一日及二十四日開立傳真發票與原告確認買賣標的為POYESTER
    、交易數量三萬五千公尺、價格每公尺三點四七元、總價款十二萬一千四百五十
    元，交貨時間八十六年六月二十五日等買賣重要之點，原告並已依買賣契約內容
    通知開狀銀行開發正式之信用狀予被告，兩造買賣契約已成立，詎嗣後被告竟不
    斷自台灣及其德國辦事處發出傳真，片面要求提高出售價格，經原告拒絕後，更
    未依約交付貨物與原告，致原告於在義大利投入的大量人力金錢進行行銷而取得
    之大量訂單紛紛遭受解約，遭受至少美金三十一萬七千二十七元之損失，爰依債
    務不履行之法律關係，訴請被告賠償等語。
二、被告則以：被告雖曾開立傳真發票與原告，惟傳真發票僅係被告單方之意思表示
    ，原告並未依傳真發票之條件交付被告確認色水及各色數量，尚難謂已意思合致
    成立買賣契約，再者原告自承其八十六年四月七日開發之信用狀，被告曾要求修
    改，原告亦同意修改，則四月七日之信用狀，自非兩造合意之正式信用狀，而嗣
    後原告亦未再開立經雙方合意後之正式信用狀與被告，則兩造買賣契約顯未成立
    ，且原告所提出之第三人之訂單，以及所謂有高達美金三十一萬七千二百二十七
    元之預期利益，被告予以否認，且兩造買賣尚未定案，被告預為轉賣，應屬其自
    身商業上之冒險，與被告無關等語，資為抗辯。
三、依兩造前開陳述內容觀之，雙方對於原告曾於八十六年三月間向被告公司訂購布
    料，經雙方商議後，被告曾於同年三月二十一日及二十四日開立傳真發票與原告
    ，傳真發票內容為交易數量三萬五千公尺、價格每公尺三點四七元、總價款十二
    萬一千四百五十元，原告於接獲被告傳真發票後於八十六年四月一日傳送預訂開
    發之信用狀予被告，嗣通知開狀銀行開發正式之信用狀，並於八十六年四月七日
    將正式信用狀傳真予被告，被告於接獲信用狀內容後有復於四月十四日通知原告
    更改信用狀部分內容，原告於四月十七日以傳真確認同意修正部分內容，嗣被告
    於四月十八日有傳真通知原告提高價格，復於五月二十三日由德國代表處傳真通
    知原告修改信用狀上之價格項目及運費負擔人，而原告尚未交付修改後之信用狀
    予被告，被告亦未交付貨物予原告等事實，均不為爭執，且有原告提出被告八十
    六年三月二十一日傳真發票一張、被告八十六年三月二十四日傳真發票一張、原
    告八十六年四月一日發出之信用狀預訂條款一張、開狀銀行開立之信用狀一份、
    被告八十六年四月十四日傳真一份、原告致被告傳真一份、被告傳真及信函各一
    份為證，且經證人即本件買賣之承辦人鄭衍成於本院審理時到庭證述屬實，則上
    開事實，堪信為真實，故兩造所爭執者，應在於：
（一）兩造間是否已成立買賣契約。
（二）原告是否有權請求被告給付美金三十一萬七千二百二十七元及法定遲延利息。
    茲就此爭點說明本院之判斷意見如後：
（一）兩造是否已成立買賣契約部分。
      按〔稱買賣者，謂當事人約定一方移轉財產權於他方，他方支付價金之契約；
      當事人就標的物及其價金互相同意時，買賣契約即為成立。〕，民法第三百四
      十五條定有明文。經查，本件原告主張其因欲向被告訂購布料而與被告接洽，
      被告乃於八十六年三月二十一日及三月二十四日以傳真發票記載貨物內容及價
      金等資料與原告，而原告於接獲傳真發票後，已於八十六年四月七日，申請開
      立信用狀與被告，信用狀上所載之貨物內容與價金與被告傳真發票之內容均相
      同，此為被告所不爭執，觀之傳真發票內容已明確載明買賣標的物內容及價金
      ，則被告顯有出賣貨物與原告之意思，而原告既已依傳真發票內容申請開立信
      用狀並傳真與被告，則顯亦有向被告買受貨物之意思，而證人即買賣承辦人員
      鄭衍行亦證述確有收受原告所傳送之信用狀，雖證人陳述於接獲信用狀後仍有
      要求原告修改部分內容，並表示要求修改之內容係如原告所提出之原證六之傳
      真信函，而觀之該信函就買賣標的物及價金部分均未要求更改，則顯見被告就
      就買賣標的物及買賣價金已與原告達成意思合致，依上開規定兩造間應已成立
      買賣契約，至信用狀內容之修改應僅係事後原告有無依契約履行之問題，被告
      以尚未收受修正後之正式信用狀為理由而抗辯買賣契約尚未成立，尚非可採。
（二）原告是否有權請求被告給付美金三十一萬七千二百二十七元及法定遲延利息部
      分。
      按「當事人主張有利於己之事實者，就其事實有舉證之責任。」民事訴訟法第
      二百七十七條定有明文，又「民事訴訴訟如係由原告主張權利者，應先由原告
      負舉證之責，若原告先不能舉證以證實自己主張之事實為真實，則被告就其抗
      辯事實即令不能舉證或其所舉證據尚有疵累，亦應駁回原告之請求。」亦有最
      高法院四十九年台上字第九一四號判決意旨可資參照。本件原告主張其與被告
      交涉買賣後，旋即於國內行銷，接受大量訂單，因被告給付遲延及給付不能之
      債務不履行致被告受美金總計三十一萬七千二百二十七元之利益損失等情，為
      被告所否認，經依上開說明即應由原告就上開事實先負舉證之責。而按所謂「
      給付遲延」須債務人屆期不履行，或債務人經催告而未為給付；又「給付不能
      」亦係指債務人在給付期間，因可歸責於債務人之事由，致債務人不能依債務
      本旨而為給付之情形，若債務人尚無給付之義務，即無給付不能可言。經查，
      依前開所述，依原告所提出之傳真發票及信用狀內容觀之，雖可認兩造就買賣
      標的及價金因已合意而成立買賣契約，惟觀之兩造所不爭執之傳真發票所載，
      被告於八十六年三月二十一日傳真發票就交貨日期係載明約八十六年六月二十
      五日，同年三月二十四日所傳發票則載明大約八十六年七月三十日，而原告亦
      未明確要求被告應於何時給付貨物，且原告亦未提出證據證明兩造已明確合意
      被告應於何時給付貨物，則被告之給付期限顯尚未確定，原告亦未舉證證明曾
      催告被告給付，則尚難認定被告已有給付之義務並有遲延給付或給付不能之情
      事。再者，原告主張其有所失利益部分，固據提出客戶訂單十五份及所失利益
      計算表一份為證，惟該客戶訂單係屬私文書，已為被告所否認，而被告亦無法
      提出其他證據證明該文書之真正，上開客戶訂單亦難認有完全之證據力，而所
      失利益計算表係由原告單方依其所提出之客戶訂單資料所製作，其上並無被告
      或其他公正單位之認證，亦難認有證據力，依上開資料，亦難憑以認定原告確
      受有美金三十一萬七千二百二十七元之利益損失。綜上，原告就其主張之事實
      ，既未舉證證明，揆諸前開說明，其主張依據給付遲延及給付不能之規定，請
      求被告賠償原告美金三十一萬七千二百二十七元，即屬無據。
五、綜上所述，原告依給付遲延及給付不能之債務不履行規定，請求被告給付原告所
    失利益美金三十一萬七千二百二十七元及法定遲延利息，為無理由，應予駁回。
    又其既受敗訴之判決，其假執行之聲請失所依附，應併予駁回。
六、本件事證已臻明確，兩造其餘主張陳述及證據，於判決結果不生影響，遂毋庸一
    一論列，併此敘明。
七、結論：原告之訴為無理由，依民事訴訟法第七十八條，判決如主文。
中      華      民      國    八十九    年      五      月    十七    日
                                臺灣臺南地方法院民事第二庭
~B法      官  童來好
右為正本係照原本作成
如對本判決上訴，須於判決送達後廿日內向本院提出上訴狀
中      華      民      國    八十九    年      五      月    十七    日
~B法院書記官  鄭佩玉


司法院資訊處製作；財團法人民間司法改革基金會備份。
